臺灣臺南地方法院刑事判決　　　　　　　　　　　　八十九年度訴字第一九號
　　公　訴　人　臺灣台南地方法院檢察署檢察官
　　被　　　告　丁○○
　　選任辯護人　蔡青芬
　　　　　　　　陳文忠
右列被告因偽造文書案件，經檢察官提起公訴（八十八年度偵字第四二０四號），本
院判決如左：
    主  文
丁○○無罪。
    理  由
一、公訴意旨略以：被告丁○○係乙○○○工業股份有限公司（下稱辰豪公司）經理
    ，民國（下同）八十二年間，辰豪公司赴大陸福建廈門投資建廠時，指派丁○○
    與甲○○輪流赴大陸督導建廠事宜，並輪流保管辰豪公司在大陸之橢圓形印章，
    及該公司負責人丙○○之印鑑章。詎丁○○於八十四年一、二月間，竟與大陸福
    建廈門之象嶼鑫翰進出口有限公司（下稱象嶼鑫翰公司）負責人林秀娟相互勾結
    。於林秀娟以象嶼鑫翰公司名義，向中國農業銀行廈門市分行（下稱中銀廈門分
    行）辦理貸款時，由丁○○將辰豪公司董事會開會時，丙○○及甲○○之簽名，
    移植到擔保授權書、不可撤銷擔保函上，再盜蓋其所保管之公司橢圓形印章，並
    盜蓋公司橢圓形印章及丙○○之印鑑章於貸款證上，然後交與林秀娟作為象嶼鑫
    翰公司申請貸款之擔保，以取信於中銀廈門分行。且於該銀行派員對保時，盜蓋
    公司橢圓形印章及丙○○之印鑑章，於保證擔保借款合同上。使象嶼鑫翰公司分
    別於八十四年二月九日，及八十四年五月二日，向中銀廈門分行借得美金三十萬
    元與人民幣一百五十萬元，足以生損害於辰豪公司。至八十五年間，辰豪公司因
    生產需要，擬向大陸廈門之銀行辦理貸款時，發現其公司之貸款證已於八十四年
    二月八日被申請，始查覺上情，因認被告丁○○涉犯刑法第二百十六條、第二百
    十條之行使偽造私文書罪嫌。
二、按犯罪事實應依證據認定之，無證據不得推定其犯罪事實。又不能證明被告犯罪
    者，應諭知無罪之判決。刑事訴訟法第一百五十四條、第三百零一條第一項分別
    定有明文。本件公訴人認被告涉犯上開罪名，無非以：告訴人辰豪公司代表人
    丙○○之指訴。證人甲○○之證詞。告訴人辰豪公司提出附卷之開會簽名單
    、擔保授權書、不可撤銷擔保函、貸款證及保證擔保借款合同等影本。中銀廈
    門分行覆「廈門市台胞投訴受理中心」函影本中，提及該分行於派工作人員余鈞
    、韓健陽前往辰豪公司對保時，由被告當場確認蓋章等事證，為其論據。訊據被
    告丁○○則堅詞否認右揭犯行，辯稱：伊雖與同仁甲○○輪流保管辰豪公司在大
    陸之橢圓形印章及負責人丙○○之印鑑章，但伊與甲○○均返回台灣之期間，印
    章則交由林秀娟保管，伊不知道象嶼鑫翰公司辦理貸款之事，伊與辰豪公司廈門
    廠副董事長侯武明欲申請辰豪公司之貸款證時，始知貸款證前已遭林秀娟申請，
    該等印文、署押應係林秀娟所盜用等語，資為抗辯。
三、經查：
  (一)偵查卷所附之辰豪公司提出附卷之開會簽名單、不可撤銷擔保函、貸款證及保
    證擔保借款合同，及擔保授權書（不包括其上之傳真電話號碼）等影本，僅得證
    明辰豪公司遭人盜用或影印複製印文、署押，在大陸申辦貸款證之事實，至於該
    等文件上之印文、署押究係何人所盜用或影印複製，則無從判斷。換言之，該等
    書證僅表彰出告訴人辰豪公司指訴之犯罪事實之結果，而該等結果係何等人士所
    為，是否係被告之行為所造成，即係本件所欲究明之爭點。故該等文書自不能據
    為認定被告是否犯罪之證據，否則即有循環論斷之謬誤。至於卷附擔保授權書
    上雖留有於八十四年一月廿五日自告訴人辰豪公司傳真信函予象嶼鑫翰公司負責
    人林秀娟之電話號碼，而得認為該份文書應係於上述時間自辰豪公司傳真予林秀
    娟；且傳真當日，依據審理卷附被告於八十四年間之入出境資料之記載，是時被
    告確係身處台灣地區。然辰豪公司於台灣地區之辦公處所，並非僅被告一人出入
    其間並使用傳真機，論理上仍有其他同仁違背職務，於盜用或複製偽造印文及簽
    名後，傳真予林秀娟之高度可能。況依證人甲○○之入出境資料所示，上開傳真
    日期甲○○亦未出國而留於台灣地區，是告訴人徒以被告於傳真之日係滯留台灣
    地區即認被告係盜用複製印文署押並傳真予林秀娟之行為，尚屬推論及臆測。
  (二)證人即經常性與被告輪流派駐大陸地區負責告訴人辰豪公司在當地之建廠經營事
    宜之人甲○○於偵查中係證述略稱：辰豪公司橢圓形公司章及負責人丙○○私章
    ，係辰豪公司建廠時伊與被告輪流保管，並未交付林秀娟保管。擔保授權書與不
    可撤銷擔保函上「甲○○」簽名係伊之字跡，但並非伊所簽署，可能係遭偽造。
    如董事長丙○○有需要，辰豪公司亦會在大陸地區召開會議等語（參八十八年度
    偵字第四二０四號卷第八八、八九頁）。因證人甲○○自承與被告輪流保管上述
    辰豪公司章與負責人私章，自其證言尚不能排除該證人自己涉案之可能，何得遽
    認盜用印章者確係被告。再辰豪公司既曾經在大陸地區召開會議，自難以排除大
    陸人士林秀娟影印複製負責人丙○○與證人甲○○署押之可能。
  (三)中銀廈門分行覆「廈門市台胞投訴受理中心」函影本中，雖確實提及該分行派工
    作人員余鈞、韓健陽前往辰豪公司對保時，由被告當場確認蓋章乙節。然經驗上
    銀行從業人員，為掩其等未依正常流程貸放款項或撥款之行徑為他人所知悉，並
    無法排除該等銀行於函文中避重就輕或故為不實記載之可能，此為本院任職臺灣
    花蓮地方法院期間審理八十九年度易字第二八五號詐欺案件職務上所已知之事實
    。吾人所熟悉之台灣地區銀行存有上開風險，另一政權統治下之大陸地區所屬銀
    行，因五十餘年欠缺交流信賴更加無法排除其可能性。質言之，本院無法率依無
    從信賴社會合理程度高於台灣地區之另一陌生政權所屬銀行發出之信函，遽而確
    認吾國人民涉犯刑事罪名。是上開函文所敘情節於未經實質查證之前，不能據為
    對被告不利之認定。
  (四)按告訴人之告訴，係以使被告受刑事訴追為目的，是其陳述是否與事實相符，仍
    應調查其他證據以資審認，最高法院五十二年度台上字第一三○○判例足資參照
    。準此，告訴人辰豪公司之負責人候水木於偵查中所為不利於被告之指訴，於欠
    缺積極證據證明與事實相符之前，自亦不能認定被告即係系爭犯罪事實之行為人
    。
  (五) 次按認定犯罪事實所憑之證據，無論直接證據或間接證據，其為訴訟上之證明
     ，須於通常一般人均不致有所懷疑，而得確信其為真實之程度者，始得據為有
     罪之認定，倘其證明尚未達到此一程度，而有合理之懷疑存在時，即難遽採為
     不利被告之認定，最高法院八十八年台上字第九五四號判決足資參照。本件公
     訴人據以認定被告涉嫌上述犯行之證據，無論逐一為個別之檢視，或綜合而為
     相互之印證，雖足令人產生被告係實施盜用偽造或影印複製印文、署押行為人
     之高度懷疑，但均未達「通常一般人均不致有所懷疑，而得確信其為真實」之
     程度，仍存有合理之懷疑，是公訴人依據上述事證起訴被告固有所本，然該等
     證據既未達確信之程度，自不能認為被告被訴之事實，已獲嚴格之證明。
四、再查：
  (一)本院於八十九年十月十一日函請財團法人海峽交流基金會（以下簡稱海基會）函
    請中銀廈門分行提供該銀行與象嶼鑫翰公司申請貸款之對保資料，海基會旋於同
    年十月廿四日依本院委託意旨發函中銀廈門分行提出請求，惟無所獲；本院再於
    九十年十月十七日再函請海基會協助查明，該會又於同年十月卅一日函催中銀廈
    門分行請求提供對保人資料，迄今仍未見回覆，有本院與海基會相關函文（稿）
    附卷可稽。如前所述，因中銀廈門分行曾以函文明示被告於對保之日在該銀行所
    屬人員余鈞、韓健陽前蓋用辰豪公司相關印章，故於海峽兩岸就司法權各有堅持
    故大陸地區人民實無接受本院訊問可能之情況下，該等對保資料實係被告是否觸
    犯被訴偽造文書犯行之最直接且明確之證據。然本院委請海基會提出上開提供對
    保資料之要求迄今已近一年六月，大陸地區之中銀廈門分行完全不予理會未為任
    何同意與否之表示。上開情形或係現今海峽兩岸低盪情勢使然，但本院認為不能
    因為前開政治局勢，致使吾等台灣地區之人民長久處於已遭國家追訴但無從藉司
    法判決確定國家刑罰權究係存在與否之不確定狀態，致使本件經檢察官起訴之被
    告職場上之操守長久處於遭受質疑，以及其入出國境投身職場時而須請假返國接
    受審判訊問之窘況。而該等不確定狀態之重大不利益雖非全無必要，但若已經過
    相當之時日之調查、請求協助及等候提供資料，應認為已滿足實質之真實發現主
    義對於調查職務之要求。而本院已等候中銀廈門分行提供前開資料近一年六月，
    應屬已達前述「相當之時日」之程度，此即本院不再等候中銀廈門分行回函而逕
    行審結本案之程序上原因，合先敘明。
  (二)經交叉比對被告與甲○○於八十三年八間起至八十四年二月間之入出境資料，
    被告與甲○○先後於下述時間同時身處台灣地區未前往大陸：八十三年八月九日
    起至同年月廿二日止（十四日）、八十三年十月一日起至同年月十一日止（十一
    日）、八十三年十月二十日起至同年十一月六日止（十八日）、八十三年十一月
    十七日起至同年月廿七日止（十一日）、八十三年十二月八日起至同年月十五日
    止（八日）、八十三年十二月廿九日起至八十四年一月十二日止（十五日）、八
    十四年一月廿三日起至同年二月八日止（十七日）。扣除必要之交通延擱，上開
    七個月間，被告與甲○○至少共有高達九十四日同時離開大陸地區滯留於台灣，
    因依據告訴人辰豪公司、被告及證人甲○○一致之供述，辰豪公司並無要求派駐
    大陸地區之人員即被告或甲○○將印章攜回台灣之情形，故上述頗長之期間被告
    或證人李宗即有託交印章予第三人之必要，是證人甲○○於偵查中所述「其與被
    告輪流保管印章」，因漏未敘及將印章託負何人之部分，顯然未證述全部之事實
    。證人甲○○雖於偵查中證稱辰豪公司橢圓形公司章及負責人丙○○私章，係
    辰豪公司建廠時伊與被告輪流保管，並未交付林秀娟保管等語。但於本院調查中
    則改稱：有時伊與被告會差一、二天均在台灣，伊與被告二人均在台灣期間，（
    辰豪公司之）橢圓形章會寄放於林秀娟處等語（參見本院九十一年二月一日訊問
    筆錄），其證言已與偵查中之證詞明顯不相符合；且依據前述入出境資料比對結
    果，其與被告均在台灣期間，顯然並非只「差一、二天」而已，益降低其證言之
    可信度。而辰豪公司於大陸地區建廠事宜係於八十四年八月廿八日峻工，已據告
    訴人辰豪公司於本院調查中具狀陳明在卷，如此更加難以排除被告與甲○○二人
    均返回台灣地區而將系爭印章託交林秀娟保管之過程中，遭林秀娟盜用之可能。
五、綜上所述，本件依偵查中調查所獲事證，已無從排除被告之外另有其他人士遂行
    公訴事實之合理懷疑。而依本院調查之結果，復提高大陸人士林秀娟藉由被告與
    甲○○二人同返台灣託交印章之便擅自盜用印章之可能性，益難確信被告即係告
    訴人辰豪公司所指訴犯罪事實之行為人。此外復查無任何積極證據足資證明被告
    丁○○涉有何偽造文書犯行，揆諸前揭刑事訴訟法規定及最高法院判決意旨之說
    明，被告被訴之犯罪事實應屬不能證明，依法即應為其無罪判決之諭知。
據上論斷，應依刑事訴訟法第三百零一條第一項，判決如主文。
中      華      民      國    九十一    年      四      月      八      日
                                  臺灣臺南地方法院刑事第四庭
                                          法  官  陳欽賢
右正本證明與原本無異。
如不服本判決，應於判決送達後十日內向本院提出上訴狀( 應附繕本 )。
                                          書記官  何小玉
中      華      民      國    九十一    年      四      月      十五    日
